臺灣高等法院刑事裁定
109年度抗字第2068號
抗  告  人
即  被  告  陳得利


上列抗告人即被告因違反毒品危害防制條例案件，不服臺灣宜蘭
地方法院109年度易字第340號，中華民國109年10月28日所為裁
定，提起抗告，本院裁定如下：
    主  文
原裁定撤銷。
    理  由
一、原裁定意旨略以：
  ㈠被告甲○○於民國108年11月26日9時11分許為警採尿時起回溯9
    6小時內之某時，在停放於宜蘭縣○○鎮○○巷00號住處附近之
    車內，以將甲基安非他命置於玻璃球內燒烤吸食煙霧之方式
    ，施用第二級毒品甲基安非他命1次，業據被告於偵查中坦
    承不諱，並有慈濟大學濫用藥物檢驗中心108年12月6日慈大
    藥字第108120602號函暨附件檢驗總表（委驗機構編號：TQ1
    08158）、宜蘭縣政府警察局蘇澳分局毒品犯罪嫌疑人尿液
    採驗作業管制紀錄附件1在卷可查，被告此部分施用第二級
    毒品之事實堪以認定。
　㈡被告前於89年間因施用毒品案件，經臺灣士林地方法院（下
    稱士林地院）裁定送觀察、勒戒後，因認有繼續施用毒品之
    傾向，復裁定送強制戒治，於90年6月13日停止處分，並為
    臺灣士林地方檢察署（下稱士林地檢署）檢察官以90年度戒
    毒偵字第96號為不起訴之處分，有本院被告前案紀錄表1份
    在卷可查。本件經檢察官依修正前毒品危害防制條例第23條
    第2項規定提起公訴，並於109年6月24日繫屬原審法院，起
    訴程序未違背當時之規定，然於109年7月15日新法施行後，
    本案已不得追訴處罰，爰依修正後毒品危害防制條例第20條
    第3項、第1項、第35條之1第2款之規定，依職權為觀察、勒
    戒之裁定等語。
二、抗告意旨略以：依最高法院95年第7次刑事庭會議之決議，
    經觀察、勒戒或強制戒治執行完畢釋放後，「五年內再犯」
    者，因其再犯率甚高，原實施之觀察、勒戒及強制戒治既已
    無法收其實效，應依法追訴或裁定交付審理。而抗告人即被
    告前因施用毒品，經臺灣宜蘭地方法院以108年度訴字第8號
    判決判處有期徒刑8月，又因施用毒品經同院以108年度簡字
    第590號判決，判處有期徒刑5月，則依前開95年第7次刑事
    庭會議決議，應依法追訴，使抗告人受有期徒刑之宣告，不
    應為觀察、勒戒之裁定等語。
三、經查：
　㈠毒品危害防制條例於109年1月15日修正、109年7月15日生效
    ，修正後毒品危害防制條例第20條第3項規定，犯第10條之
    罪於觀察、勒戒或強制戒治執行完畢釋放後，3年後再犯第1
    0條之罪者，適用本條前2項之規定。上開所謂「3年後再犯
    」，只要本次再犯（不論修正施行前、後）距最近1次觀察
    、勒戒或強制戒治執行完畢釋放，已逾3年者，即該當之，
    不因其間有無犯第10條之罪經起訴、判刑或執行而受影響，
    此係最高法院於109年11月18日以109年度台上大字第3826號
    裁定宣示之見解，為有權之解釋，各級法院應受其拘束。
  ㈡又法院於解釋、適用本次毒品危害防制條例上開修正條文時
    ，允宜遵循醫療專業及刑事政策，保障施用毒品者為病患性
    犯人之健康權，兼顧保護社會安全及恪遵正當法律程序，確
    保法治國公平法院之具體實現。另本於權力分立原則，法院
    對檢察官職權行使，應予以尊重，雖非謂不得為適度之司法
    審查，惟對於施用毒品者本次所犯如距最近1次觀察、勒戒
    或強制戒治執行完畢釋放後，已逾3年者，檢察官得本於立
    法者所賦與之職權裁量是否聲請法院裁定觀察、勒戒或為命
    附條件（現行法僅能附命完成戒癮治療）緩起訴處分之多元
    化處遇，即聲請法院裁定機構內之觀察、勒戒並非檢察官所
    得採取之唯一途徑，法院自不能僭越檢察官之職權，逕對施
    用毒品者裁定應予觀察、勒戒或強制戒治。雖修正後之毒品
    危害防制條例第35條之1第2款規定：「審判中之案件，由法
    院或少年法院（地方法院少年法庭）依修正後規定處理；依
    修正後規定應為不起訴處分或不付審理之裁定者，法院或少
    年法院（地方法院少年法庭）應為免刑之判決或不付審理之
    裁定」。另該條款之立法說明亦謂：「若該等案件於修正施
    行前已繫屬於法院或少年法院（地方法院少年法庭）者，『
    為求程序之經濟，法院或少年法院（地方法院少年法庭）應
    依修正施行後之規定處理，即應依職權為觀察、勒戒或強制
    戒治之裁定』」等語，似欲透過立法說明由法院依職權裁定
    觀察、勒戒或強制戒治，以替代第20條第1項、第2項所定應
    由檢察官提出觀察、勒戒或強制戒治之聲請，惟若檢察官之
    「起訴之程序違背規定」，法院當不能「為求程序之經濟」
    便宜行事，而應嚴守程序上之正義，尊重檢察官之裁量權，
    並保障施用毒品者能獲得妥適並完善治療或其他有利戒毒途
    徑處遇之機會（最高法院109年度台上字第3826號判決意旨
    參照）。
  ㈢被告前因施用毒品案件，經士林地院以89年度毒聲字第1658
    號裁定送觀察、勒戒，因認有繼續施用毒品之傾向，由同法
    院以89年度毒聲字第1947號裁定令入戒治處所施以強制戒治
    ，復經裁定於90年6月13日停止戒治處分出所，迄至90年10
    月21日執行完畢，經士林地檢署檢察官以90年度戒毒偵字第
    96號為不起訴處分確定之情，有本院被告前案紀錄表、在監
    在押全國紀錄表、毒品案件紀錄表及臺灣宜蘭地方檢察署10
    9年度偵字第53號卷附全國施用毒品案件紀錄表在卷可佐。
  ㈣被告於108年11月26日9時11分許為警採尿時起回溯96小時內
    之某時，再犯本案施用毒品犯行，顯與其最近1次因施用毒
    品而停止戒治釋放之90年6月13日、強制戒治執行完畢之90
    年10月21日，均相距已逾3年，縱被告其後雖有因施用毒品
    案件經法院判處罪刑確定及執行完畢之情形，但迄今並無再
    受觀察、勒戒或強制戒治等保安處分之裁判及執行，依前開
    說明，仍應依修正後毒品危害防制條例第20條第3項、現行
    第24條等規定，由檢察官基於一次性之整體規劃而重啟處遇
    程序，視抗告人個案情形，是否適合「觀察、勒戒或強制戒
    治」或給予「附命完成戒癮治療緩起訴處分」之機會。　　
  ㈤從而，依109年7月15日修正施行之毒品危害防制條例規定，
    本案已不得追訴處罰，被告之抗告無理由，惟因被告本次施
    用毒品犯行，應由檢察官基於一次性之整體規劃而重啟處遇
    程序，視被告個案情形，是否適合「觀察、勒戒或強制戒治
    」或給予「附命完成戒癮治療緩起訴處分」之機會，已如前
    述，原審逕依職權裁定觀察、勒戒，亦有違誤，自屬無可維
    持，應由本院將原裁定撤銷。又本案係在審理中由原審依職
    權所為之裁定，並非檢察官提出聲請，故毋庸為發回諭知或
    由本院自為裁定，應由原審另行為適法之處理，附此敘明。
    　　
據上論斷，依刑事訴訟法第413條前段，裁定如主文。
中　　華　　民　　國　　109 　年　　12　　月　　30　　日
              　  刑事第二十三庭審判長法　官  許永煌
　　　　　　　　　　　　　　　　　    法　官  吳定亞
　　　　　　　　　　　　　　　　　    法　官  黃美文
以上正本證明與原本無異。
不得再抗告。
                                　    書記官  彭威翔
中　　華　　民　　國　　109 　年　　12　　月　　30　　日